【裁判字號】    91,訴,107
【裁判日期】    920311
【裁判案由】    重利等
【裁判全文】
臺灣高雄地方法院刑事判決                          九十一年度訴字第一七號
    公  訴  人  臺灣高雄地方法院檢察署檢察官
    被      告  甲○○
                丙○○
    選任辯護人  施旭錦
右列被告因重利等案件，經檢察官提起公訴（八十九年度偵字第一００九三號），本
院判決如左：
    主  文
甲○○、丙○○無罪。
    理  由
一、公訴意旨略以：被告甲○○係設在高雄市○○區○○路七二號「索提精品服飾店
    」之負責人，於民國八十七年七月一日申請營利事業登記，該店資本額為新台幣
    （下同）三萬元，因營運不善，旋於同年月二十四日辦理註銷，共計申報銷售額
    一萬六千八百七十六元，期間，於八十七年七月十五日、十六日、二十四日、八
    月四日，甲○○委由不詳姓名者，持「索提精品服飾店」及其本人身分證影本等
    相關資料，分別向美商美銀賓旭信用卡有限公司台北分公司（下騰美商賓旭公司
    ，信用卡業務由荷蘭銀行街管）、財團法人聯合信用卡處理中心（下稱聯合信用
    卡中心）、中國信託商業銀行及臺灣美國運通國際股份有限公司（下稱臺灣美國
    運通公司）等簽訂特約商店合約書，並自該等發卡銀行取得刷卡機及空白簽帳單
    。被告丙○○係設在高雄市○○區○○路七二號「瑪拉精品服飾店」之負責人，
    於八十七年七月二十三日辦理設立登記，該店資本額為三萬元，旋於同年十月二
    十九日辦理註銷，期間曾與聯合信用卡中心及萬通商業銀行簽約成為特約商店，
    因而取得刷卡機及空白簽帳單。被告甲○○、丙○○均明知根據聯合信用卡中心
    與特約商店所簽訂之特約商店合約書，特約商店同意所約定之信用卡持卡人得以
    簽帳方式支付向特約商店購物之款項，聯合信用卡中心則同意為特約商店處理因
    接受持卡人簽帳所發生帳款收付事宜，即介於特約商店與持卡人之發卡銀行間之
    中間角色，特約商店依約不得接受非消費性之簽帳融資墊款。被告二人竟意圖為
    自己及他人不法之所有，與綽號「阿龍」之真實年籍姓名不詳男子基於常業重利
    之犯意聯絡及行為分擔，利用被告二人所交付之刷卡機及空白簽帳單，在不詳地
    點，利用向發卡銀行申請使用之刷卡機，以「假消費，真刷卡」之方式，借貸款
    項予急需用錢之莊國良及其他不特定人，並從中收取月利十分計算之重利（即本
    金九千元，利息一千元），被告二人及綽號「阿龍」者再將不實之消費內容及消
    費金額，以刷卡機登載於信用卡消費簽帳單上，由莊國良等人簽名後，製作不實
    之請款單，而向聯合信用卡中心、美商賓旭公司、臺灣美國運通公司、中國信託
    商業銀行及萬通商業銀行請領刷卡金額，使前述刷卡銀行誤以為莊國良等人係購
    物之消費性融資，於扣除手續費後，將刷卡金額悉數撥付。自八十七年七月起迄
    八十八年六月間止，共計將二千六百七十六萬六千三百四十九元匯入被告甲○○
    之高雄區中小企業銀行後庄分行帳號00000000000000號帳戶及萬
    泰商業銀行鳳山分行帳號000000000000號帳戶；自八十八年一月起
    至六月止，共計將四百四十萬三千四百零六元匯入被告丙○○之萬泰商業銀行南
    高雄分行帳號00000000000000號帳戶，上開款項全數由被告二人
    及綽號「阿龍」者以自動提款機提領花用，藉以逃漏稅，並足以生損害於聯合信
    用卡處理中心、發卡銀行對評估撥款風險之正確性及稅捐稽徵機關核課稅捐之正
    確性。嗣經高雄市稅捐稽徵處查核上開二家服飾店申報資料時發現異常，始查知
    上情。因認被告二人均係犯刑法第三百四十五條之常業罪利罪嫌、第二百十六條
    、第二百十五條之行使業務上登載不實文書罪嫌、第三百三十九條第一項之詐欺
    取財罪嫌。
二、按犯罪事實應依證據認定之，無證據不得推定其犯罪事實；又不能證明被告犯罪
    ，應諭知無罪之判決。刑事訴訟法第一百五十四條及第三百零一條分別定有明文
    。又按刑事訴訟法上所謂認定犯罪事實之證據，係指足以認定被告確有犯罪行為
    之積極證據而言，如未能發現相當證據或證據不足以證明，自不能以推測或擬制
    之方法，以為裁判基礎，最高法院二十九年上字第三一０五號及四十年台上字第
    八十六號分別著有判例；而認定不利於被告之事實，須依積極證據，苟積極證據
    不足為不利被告之認定時，即應為有利於被告之認定，更不必有何有利之證據，
    亦有最高法院三十年上字第八一六號判例可資參照。
三、公訴人認被告甲○○、丙○○涉犯常業重利、行使業務登載不實文書、詐欺取財
    罪嫌，無非係以高雄市政府營利事業統一發證設立登記申請書、高雄市稅捐稽徵
    處新開營業人訪問卡、高雄市稅捐稽徵處新興分處營利事業設立登記查簽表、殺
    ６七年信用卡交易請款資料查核輔導清冊、高雄市政府營利事業歇業（註銷）登
    記申請書、建築改良物所有權狀、臺灣美國運通公司函、美銀賓旭公司特約商店
    合約書、聯合信用卡處理中心簡便行文表、萬泰商業銀行鳳山分行函、萬通商業
    銀行存款業務往來申請書、高雄區中小企業銀行後庄分行八十九年三月三十日後
    分銀總字第０四四號函及九十年六月一日後分銀總字第０五七號函、萬泰商業銀
    行鳳山分行九十年五月二十九日泰鳳山九十字第二二六號函、萬通商業銀行南高
    雄分行九十年五月二十四日萬通南高存字第一四三號函、九十年九月十二日萬通
    南高存字第二三一號函，及被告甲○○於將店盤讓後將「索提精品服飾店」申請
    為特約商店之相關資料、申請使用之刷卡機、空白簽帳單、上開高雄區中小企業
    銀行後庄分行及萬泰商業銀行鳳山分行帳戶提款卡交由他人使用，且無法說明交
    由何人使用等情，顯有違常情，被告丙○○始終無法說明綽號「阿龍」者之真實
    姓名年籍資料，又無法提出合夥出資證明，有違生活經驗等，為其論罪之依據。
四、訊據被告甲○○、丙○○二人均堅決否認有何公訴人所指之前揭犯行，被告甲○○辯稱：被告丙○○向伊表示要開服飾店，但有跳票紀錄無法申請，商得伊同意
    提供身分證而申請設立等語，被告丙○○則辯稱：是乙○○出資請其當服飾店負
    責人，由乙○○負責帳務及申請刷卡機使用，因其先前跳票過，便請被告甲○○
    幫忙，後來其知道可以自己當負責人，便將被告甲○○之名字換掉，但沒做多久
    乙○○即表示不做了，而將店收起來，乙○○即係綽號「阿龍」者等語。經查：
  (一)「索提精品服飾店」、「瑪拉精品服飾店」係分於八十七年七月一日、七月二十
    三日，以被告甲○○、丙○○名義申請設立登記，店址均設在高雄市○○區○○
    路七二號，其後則分別於同年七月二十四日、十月二十九日歇業等情，有高雄市
    政府營利事業統一發證設立登記申請書、歇業（註銷）登記申請書、營利事業登
    記案件聯合作業審查表、高雄市稅捐稽徵處新開業營業人訪問卡、營利事業設立
    登記查簽表、營利事業異動資料附卷可稽；又「索提精品服飾店」曾於八十七年
    七月十五日、七月十六日、七月二十四日、八月四日，分別與美銀賓旭公司、聯
    合信用卡中心、中國信託商業銀行及臺灣美國運通公司簽約成為特約商店，「瑪
    拉精品服飾店」亦與萬通商業銀行簽約成為特約商店，領取刷卡機使用等節，有
    上開銀行之特約商合約書及函文附卷為憑，堪信「索提精品服飾店」、「瑪拉精
    品服飾店」於被告二人擔任負責人期間，有向銀行申請刷卡機使用之情屬實。
  (二)惟訊之證人陳姿樺、徐鈺閎、蔡佳蓉、呂蓓蓓、李鳳翔、李政繁、劉再來、陳能
    祥、郭政彰、陳紹雍，均證稱：曾至上開服飾店刷卡購買衣服、皮件，並無借錢
    或將所買衣物反賣予店方之情形等語在卷，證人莊國良雖證稱：當時店方說可買
    衣服再反賣，即購入一萬元，反賣九千一百元等語，然其並未提及係因急迫、輕
    率、無經驗而將衣服反賣予店方，使店方賺取利息，則上開二家服飾店是否確有
    公訴人所稱之「假消費、真刷卡」之交易情形，顯有疑義。
  (三)再者，「索提精品服飾店」自八十七年七月起迄八十八年六月間止，「瑪拉精品
    服飾店」自八十八年一月起至六月止，共計向上開銀行請領二千六百七十六萬六
    千三百四十九元、四百四十萬三千四百零六元，分別匯入被告二人之上開高雄區
    中小企業銀行後庄分行、萬泰商業銀行鳳山分行、萬泰商業銀行南高雄分行帳戶
    ，之後以提款卡提領匯入金額之情，固有高雄市稅捐稽徵處新興分處八十七、八
    十八年信用卡交易請款資料查核輔導清冊、前開帳戶之交易明細資料、前開特約
    商合約書附卷為憑；然據證人洪順展證稱：八十七年七月間曾有一男一女向其租
    用高雄市○○區○○路七二號房屋開設服飾店，不認識甲○○，並非甲○○出面
    向其租屋，丙○○則不確定等語在卷，參以被告丙○○供稱：當初係乙○○出資
    ，其出面借用被告甲○○之名義申請設立「索提精品服飾店」在卷，則被告甲○○辯稱：伊係因被告丙○○之請求而提供身分證件設立服飾店，未實際經營等語
    ，非不可採信，另酌以被告丙○○所提供之乙○○名片上記載店名為「瑪拉精品
    服飾」，乙○○字樣後面記載「阿龍」字樣，店址為高雄市○○區○○路七二號
    ，則被告丙○○辯稱：乙○○即為綽號「阿龍」者，出資與其經營服飾店等語，
    亦非全然不可採信，被告二人既均非該二家服飾店之實際出資者，是否經手保管
    刷卡機及請款業務，顯非無疑，從而尚難僅以刷卡請款金額係匯入被告二人帳戶
    即為不利於被告二人之認定。
  (四)綜上，本件尚無證據證明被告二人有利用刷卡機，以「假消費、真刷卡」之方式
    借款予急需用款之不特定人，而將不實之消費內容及消費金額登載於簽帳單上，
    向銀行請領刷卡金額之詐騙行為，此外，本院復查無其他積極證據足資審認被告
    有何公訴人所指之常業重利、行使業務上登載不實文書、詐欺取財之犯行，揆諸
    前揭法條及判例意旨，依法自應為被告二人無罪之諭知。
據上論斷，應依刑事訴訟法第三百零一條第一項，判決如主文。
中      華      民      國    九十二    年      三      月     十一     日
                                  臺灣高雄地方法院刑事第一庭
                                          法  官  黃  悅  璇
右正本證明與原本無異。
如不服本判決，應於判決送達後十日內，向本院提出上訴狀。
                                          書記官  沈      蘊
中    華    民    國      九十二      年      三      月      十二      日


司法院資訊處製作；財團法人民間司法改革基金會備份。
